最高法院刑事判決　　　　　　九十四年度台上字第二七二七號
　　上　訴　人　甲○○
　　　　　　　　　　　　3號
　　　　　　　　乙○○
　　　　　　　　　　　　弄12.
　　　　　　　　戊○○
　　　　　　　　　　　　11號.
　　　　　　　　丙○○
　　　　　　　　　　　　339.
　　上 列一 人
　　選任辯護人　魏早炳律師
　　　　　　　　魏翠亭律師
　　　　　　　　陳恩民律師
　　上　訴　人　丁○○
　　　　　　　　　　　　巷19.
上列上訴人等因幫助常業詐欺案件，不服台灣高等法院台中分院
中華民國九十一年六月二十七日第二審判決（九十一年度上訴字
第三四四號，起訴案號：台灣台中地方法院檢察署九十年度偵字
第一一一五、一二二三五號），提起上訴，本院判決如下：
    主  文
上訴駁回。
    理  由
一、關於甲○○、乙○○、戊○○、丙○○部分
按刑事訴訟法第三百七十七條規定：上訴於第三審法院，非以判
決違背法令為理由，不得為之。是提起第三審上訴，應以原判決
違背法令為理由，係屬法定要件。如果上訴理由狀並未依據卷內
訴訟資料，具體指摘原判決不適用何種法則或如何適用不當，或
所指摘原判決違法情事，顯與法律規定得為第三審上訴理由之違
法情形，不相適合時，均應認其上訴為違背法律上之程式，予以
駁回。本件原判決認定上訴人丙○○、甲○○、乙○○、戊○○
等人，預見不詳姓名年齡之人無故蒐集他人之存摺、帳戶使用，
將可能藉收購之存摺、帳戶遂行詐騙，以供匯款之用，乃貪圖利
益，容任該等不詳姓名年齡之人使用其帳戶以遂行詐欺犯行，而
不違背其本意，分別於民國八十八年十一月中旬、八十九年初至
九月間，在高雄市、桃園縣等地、將原判決附表所示之存摺、帳
戶，以三個月租金新台幣（下同）三千元、七千元，二個月租金
二千元或每一百天租金八千元，提供予不詳姓名年齡者使用，其
中丙○○、甲○○尚提供行動電話IC卡予不詳姓名年齡之人使用
，基於幫助不詳姓名年齡者之不確定故意，任由他人藉以遂行犯
罪。嗣丙○○、甲○○、乙○○、戊○○等人之上開帳戶，經由
劉智煌、陳宗、謝良昇、李基昌、謝德龍、林勇成、陳俊吉（
改名為陳維國）（均另案審理）共組之刮刮樂詐欺集團使用，該
詐欺集團則以「信和實業」、「宏達投資」、「古盛科技」、「
慶眾公司」、「協和公司」、「富成實業」、「進德科技」、「
鼎新科技」、「泰崗企業」、「創際高科技」、「精華科技」、
「郡邦科技」、「恒威控股投資公司」、「嘉信產業」、「龍昌
科技」、「中遠控股」、「城桓國際有限公司」「科聯系統國際
有限公司」、「安盛國際控股機構」、「宏達理財公司」等名義
，在報紙刊登及印製不實酬賓中獎活動廣告，散發、郵寄印製精
美之中獎信函予不特定人，俟收信人回電查詢中獎情形，再告以
需先繳納稅金、入會費、佣金、手續費、律師費等名義，分別匯
款至上訴人等提供之人頭帳戶後始可領取獎金，使黃美惠等不特
定人陷於錯誤，將會費等分別匯入上訴人等提供之人頭帳戶，再
由劉智煌、陳俊吉等人至各提款機領取贓款，以之為常業等情。
因而撤銷第一審關於上訴人等部分之不當判決，改判仍論處其幫
助以犯意圖為自己不法之所有，以詐術使人將本人之物交付為常
業罪刑。已綜核全部卷證資料，詳加斟酌論斷，敘明其所憑之證
據及認定之理由，而以上訴人等否認犯罪所持之辯解為不足採，
予以指駁綦詳，俱有卷存之證據資料可資覆按。從形式上觀察，
並無判決違背法令之情形存在。查刑事案件固應由犯罪地或被告
之住所、居所或所在地之法院管轄，但數同級法院管轄之案件相
牽連者，得合併由其中一法院管轄。此所謂得合併由其中一法院
管轄，係指各法院對於無管轄權之案件，因與其有管轄權之案件
相牽連，而取得該案件之管轄權而言。上訴人等雖分別居住於高
雄縣、市、苗栗縣、屏東縣等地，然其因幫助正犯劉智煌、陳
宗、李基昌、謝德龍、林勇成等人犯常業詐欺罪，為刑事訴訟法
第七條第二款所稱之相牽連案件，依同法第六條第一項規定，第
一審台灣台中地方法院及原審自有管轄權，原判決適用法則並無
違誤。又按幫助犯之罪名，應從屬於正犯，僅其刑度得按正犯減
輕之，如果正犯之罪名，為常業犯，本乎幫助犯從屬性之法理，
該幫助犯即應論以幫助常業犯，不以從犯具有常業幫助之犯意為
必要。本件正犯劉智煌等人係犯常業詐欺罪，上訴人等係幫助犯
，則原判決以「幫助犯常業詐欺罪」問擬，其適用法則並無違誤
。又目前刑法並無「常業幫助犯」之類型，而原判決亦非論以「
常業幫助犯常業詐欺罪」。其於附表所載丙○○、陳勇男同時同
地出租多本帳戶存摺，亦僅係單純之一行為。則原判決另於理由
所載：「被告甲○○出租萬泰銀行高雄分行、亞太銀行中正分行
、泛亞銀行七賢分行、台中企銀高雄分行帳戶部分；被告丙○○
之帳戶尚有被陳宗刮刮樂詐騙集團成員陳俊吉用以向被害人詐
騙匯款之用部分，雖均未據起訴，惟被告二人此部分犯行與渠等
經檢察官起訴之犯行間，有常業犯之實質上一罪之關係，自為起
訴效力所及，本院得併予審理」等語，將常業詐欺之正犯與幫助
犯混為一談，顯係誤載。但上訴人等同時同地出租多本帳戶之行
為既屬單純之一行為，原應予合併審理，此項誤載究於原判決之
主旨無生影響，仍不得據為上訴第三審之適法理由。另刑法第十
三條第二項規定，行為人對於構成犯罪之事實，預見其發生，而
其發生不違背其本意，以故意論。上訴人等將其所有郵局及銀行
存摺，出租予不詳姓名年齡之人提供予劉智煌等人使用。而劉智
煌等人均屬常業詐欺集團之成員，以假中獎真詐財之方式，向不
特定之被害人詐取財物，應成立常業詐欺罪。上訴人等既預見該
不詳姓名年齡之人收購帳戶，有供常業詐欺犯使用之可能，猶提
供帳戶，幫助彼等遂行常業詐欺犯罪，顯有不確定之故意。原判
決以刑法第三百四十條常業詐欺罪之幫助犯論罪科刑，並無違誤
。再按證據之取捨及其證明力之判斷，屬於事實審法院之職權，
苟其所為之判斷，並不違背經驗法則及論理法則，即不能任意指
為違背法令，而執為合法之第三審上訴理由。而認定犯罪事實所
憑之證據，並不以直接證據為限，間接證據亦包括在內，審理事
實之法院綜合卷內之直接、間接證據，本於推理作用，於通常一
般之人均不致有所懷疑，得確信其為真實之程度者，即非不得據
之為有罪之認定。原判決論處上訴人等幫助常業詐欺罪，係綜合
上訴人及共犯陳宗、陳俊吉之部分自白，被害人黃美惠、李福
生、張三泉等人之指訴，帳戶交易明細表，人頭戶行動電話、存
摺中獎信件等直接、間接證據，本於推理作用，確信其為真實之
程度，為認定犯罪事實之基礎。其中關於上訴人等有無幫助犯罪
之不確定故意？是否知情常業詐欺集團收購帳戶欲供刮刮樂詐財
使用？此乃原審取捨證據及證據證明力判斷職權之合法行使，其
所為判斷，尚無悖乎一般經驗法則，自不得指為違法。茲劉智煌
等常業詐欺集團收購帳戶係供刮刮樂詐財使用，事證已臻明確，
原判決已詳敘其所憑之證據及認定之理由。則上訴人等所辯該詐
欺集團僅告知其收購帳戶欲供報稅人頭逃漏稅捐之用，其行為僅
止於幫助逃漏稅捐罪云云，自屬事後卸責飾詞；原判決縱未於判
決理由內加以說明其不予採納之論據，亦無違背法令可言。何況
，上訴意旨將具從屬性性質之幫助犯，與具獨立犯罪類型之稅捐
稽徵法第四十三條幫助逃漏稅捐之罪（並非幫助犯），混為一談
，更屬誤會。末查刑之量定係法律賦予法院自由裁量之事項，倘
於科刑時，已斟酌刑法第五十七條所列各款事項，未逾越法定刑
度，又未明顯違背正義，即難謂違法。原判決審酌上訴人等為貪
圖小利，出租帳戶任由詐欺集團供刮刮樂詐財使用，助長犯罪，
上訴人丙○○、甲○○各出租帳戶多本，乙○○、戊○○各出租
帳戶一本，犯後已賠償部分被害人之損害等一切情狀，分別量處
丙○○有期徒刑拾月；甲○○有期徒刑玖月；乙○○、戊○○各
有期徒刑柒月均未予宣告緩刑。此乃原審審判職權之合法行使，
並未逾越法律所規定之範圍，或濫用其權限，尤不得指為違法。
上訴意旨置原判決上開明確論斷於不顧，對原審取捨證據及證據
證明力判斷之審判職權行使，任憑己見，或就同一證據資料為相
異之評價，或就不影響於判決本旨事項再為事實上之爭辯，均與
法律規定得為第三審上訴理由之違法情形，不相適合，其上訴為
違背法律上之程式，應予駁回。
二、關於丁○○部分
按刑事被告於第三審上訴中死亡，依法應諭知不受理之判決者，
係以被告死亡在有合法上訴之後者為限。上訴人丁○○因犯常業
詐欺案件，不服原判決，於九十一年七月十八日提起上訴，而於
同年八月二十九日繫屬本院，嗣於九十二年八月四日死亡，有高
雄市苓雅區戶政事務所戶籍資料一份在卷可稽。依刑事訴訟法第
三百八十二條：「上訴書狀應敘述上訴之理由，其未敘述者，得
於提起上訴後十日內補提理由於原審法院」；刑事訴訟法第三百
九十五條復規定：「補提上訴理由書逾第三百八十二條第一項所
定期間，而於第三審法院未判決前，仍未提出上訴理由書狀者，
應以判決駁回之」。茲丁○○於死亡前始終未補提上訴理由書，
其上訴為不合法，自無從為不受理判決之諭知，應併予駁回。
據上論結，應依刑事訴訟法第三百九十五條，判決如主文。
中　　華　　民　　國　九十四　年　　五　　月　二十六　日
                      最高法院刑事第三庭
                          審判長法官  紀　俊　乾
                                法官  黃　正　興
                                法官  劉　介　民
                                法官  陳　東　誥
                                法官  吳　昭　瑩
      本件正本證明與原本無異
                                      書  記  官
中　　華　　民　　國　九十四　年　　五　　月　 三十 　日
                                                      Ｅ
